# Operasi Dasar R

## Akses Elemen


Ada tiga operator yang dapat digunakan untuk mengekstrak/mengakses elemen atau bagian dari objek R.

* Operator `[ ]` selalu mengembalikan objek dari kelas yang sama dengan aslinya. Dapat digunakan untuk memilih satu atau beberapa elemen dari suatu objek.

* Operator `[[ ]]` digunakan untuk mengekstrak elemen dari list atau dataframe. Hanya dapat digunakan untukmengekstrak satu elemen dan kelas objek yang dikembalikan tidak harus sama seperti objek awalnya.

* Operator `$` digunakan untuk mengekstrak elemen  list atau dataframe melalui namanya. Secara semantik, ini mirip dengan operator `[[ ]]`.

### Akses elemen vector

Elemen vector dapat diekstrak dengan memasukkan nomor urut elemen ke dalam operator `[ ]`. Elemen dari vektor dan objek R lainnya, dimulai dari `.

```{r}
x <- c("a", "b", "c", "c", "d", "a")  
```

Mengakses elemen pertama

```{r}
x[1]
```

Mengakses elemen ke-2

```{r}
x[2]
```

Mengakses semua elemen kecuali elemen ke-2

```{r}
x[-2]
```

Jika vector sudah mempunyai nama, dapat diakses menggunakan namanya

```{r}
y <- 1:3
names(y) <- c("New York", "Seattle", "Los Angeles") 

y["Seattle"]
```

Operator `[ ]` dapat digunakan untuk mengakses beberapa elemen sekaligus, misalnya untuk mengekstrak element pertama sampai ke-4

```{r}
x[1:4]
```

Mengkases elemen ke-1, ke-2 dan ke-4

```{r}
x[c(1,2,4)]
```

Selain dengan integer, memilih elemen juga bisa menggunakan logical. Misalnya untuk memilih elemen bukan "a"

```{r}
u <- x != "a"
u

x[u]
```

Atau dapat diringkas

```{r}
x[x != "a"]
```


### Akses elemen matriks

Sepertihalnya vector, akses terhadap elemen matriks dapat dilakukan dengan operator `[ ]` dengan memasukkan posisi baris dan kolom dengan format `[row, col]`. Sehingga apabila akan mengambil elemen di baris ke-2 kolom ke-1 dan baris ke-1 kolom ke-3 dapat kita tuliskan:

```{r}
x <- matrix(1:6, 2, 3)
x
```

```{r}
x[2,1] # baris ke-2 kolom ke-1
x[1,3] # baris ke-1 kolom ke-3
```

Atau untuk mengekstrak seluruh kolom atau baris tertentu

```{r}
x[2,] # ekstrak baris ke-2
x[,3] # ekstrak kolom ke-3
```


### Akses elemen list

Elemen dari list dapat diakses dengan menggunakan tiga operator di atas dengan tujuan yang berbeda-beda. 


```{r}
x <- list(foo = 1:4, bar = 0.6, foobar = c("a","b","c"))
x
```

Akses list dengan `[ ]` sama seperti vektor

```{r}
x[1]   # elemen pertama
x[1:2] # elemen pertama dan kedua
```

Untuk akses elemen tunggal, dapat menggunakan operator `[[ ]]`


```{r}
x[[2]]  # akses elemen ke-2
```

```{r}
x[["bar"]]  # akses elemen yang bernama "bar"
```

Untuk mengakses elemen dalam elemen:

```{r}
x[[3]][[1]]
```

Atau menggunakan operator `$`

```{r}
x$bar
```

```{r}
x$data
```

Perhatikan tidak ada elemen bernama "data", sehingga R mengembalikan "NULL", bukan *error*.

### Akses elemen dataframe

Akses elemen data frame mirip seperti matriks dengan menggunakan operator `[ ]`

```{r}
df <- data.frame(numbers = c(10, 20, 30, 40),
                  text = c("a", "b", "c", "a"),
                  logic = c(T, F, T, F))
df
```

```{r}
df[1,2] # baris pertama kolom ke-2
df[1,]  # baris pertama
df[,2]  # kolom ke-2

df[df[1] < 30, ] # semua kolom dan semua baris yang lebih kecil dari 20
```

Atau dengan operator `[[ ]]`

```{r}
df[[2]]  # kolom ke-2
df[["text"]]  # kolom "text"
```

Atau dengan operator `$`

```{r}
df$text
```


## Operasi aritmatika dasar


### Menampilkan atribut 
 
Objek R biasanya mempunyai atribut, seperti

* names, dimnames

* dimensions

* class (e.g. integer, numeric)

* length

* dan lain-lain

Misalnya kita mempunyai data frame

```{r}
df <- data.frame(numbers = c(10, 20, 30, 40),
                  text = c("a", "b", "c", "a"),
                  logic = c(T, F, T, F))
```

```{r}
names(df)  # nama dari kolom
dim(df)    # dimensi dari df
nrow(df)   # jumlah kolom
ncol(df)   # jumlah kolom
```


```{r}
class(df)  # class objek

x <- df[[1]]
length(x)  # jumlah elemen
```

Untuk mengetahui atribut apasaja yang ada data objek kita, dapat menggunakan perintah `attributes()`.

```{r}
attributes(df)
```


### Operasi pada vector

Operasi-operasi pada vector dilakukan secara element by element (elementwise). Misalnya

```{r}
x <- c(1:10)
y <- c(11:20)

x + y
```

Maka elemen pertama dari `x` akan dijumlahkan dengan elemen pertama dari `y`, elemen ke-2 dari `x` akan dijumlahkan dengan elemen ke-2 dari `y`, dan seterusnya.

Jika vector-vector yang dioperasikan memiliki panjang berbeda, maka berlalu aturan *recycling*, yaitu vektor dengan elemen sedikit akan diulang mengikuti vektor yang memiliki elemen paling banyak. Contoh

```{r}
x <- c(1:10)
y <- c(11:18)

x + y
```

Objek `x` mempunyai 10 elemen sedangkan `y` hanya ada 8. Untuk penjumlahan elemen 1 sd. 8, berlaku normal seperti contoh sebelumnya, sedangkan untuk elemen 9 dan 10 menggunakan aturan *recycling*. Dalam hal ini, R akan me-*recycle* elemen pertama dan ke-2 dari `y` sebagai objek "pengganti" bagi elemen ke-9 dan 10.

#### Operasi sederhana vector numerik

R mengenal banyak sekali operasi numerik, seperti

* `+ - * /`  : Penjumlahan, pengurangan, perkalian, pembagian
* `%%` : Modulus
* `%/%` : Pembagian integer
* `%*%` : Perkalian matriks setara `x'x`
* `%o%` : Perkalian matriks setara `xx'`
* `< <= > >= == !=` : Operasi logika/perbandingan

Contoh

```{r}
x <- c(1:10)
y <- c(11:20)

x + y  # penjumlah
x < y  # logical
y %% 3   # modulus
y %/% 3  # pembagian integral

x %*% y  # Perkalian matriks setara `x'x`
x %o% y  # Perkalian matriks setara `xx'`
```

#### Operasi sederhana vector karakter

R juga mempunyai banyak fungsi untuk operasi terhadap vektor karakter, beberapa diantaranya

* `nchar()` : Menghitung panjang karakter
* `paste()` : Menggabungkan elemen
* `substr()` : Mengambil bagian dari teks berdasarkan posisi tertentu 

Contoh:

```{r}
y <- c("Institut", "Pertanian", "Bogor", "IPB")

nchar(y)  # menghitung panjang karakter
paste(y, collapse = " ")  # menggabungkan elemen
paste(y, "ku", sep = "")  # menggabungkan dengan vektor lain
substr(y, 1, 3) # mengambil huruf pertama sampai huruf ke-3
```

## Operasi pada matriks

R dilengkapi banyak fungsi untuk matriks. Beberapa diataranya:
* `*`   : Perkalain element by element
* `t()` : Transpose
* `%*%` : Perkalian matriks setara `x'x`
* `%o%` : Perkalian matriks setara `xx'`
* `solve()` : Menghitung matriks inverse
* `eigen()` : Menghitung eigen value dan eigen vector

Contoh

```{r}
Z1 <- matrix(1:6,2,3)
Z2 <- matrix(1:6,3,2,byrow=T)
Z3 <- matrix(6:9,2,2)

Z4 <- Z1 %*% Z2
Z4

Z1 %o% Z2
Z3 * Z4

invZ <- solve(Z4) # invers
invZ

invZ %*% Z4  # matriks identitas

h <- c(5,11)
p <- solve(Z4,h) #solusi persamaan linear Zp=h


e <- eigen(Z4) #eigen value & eigen vector dr Z4
e$values #akses eigen values
e[[2]] #akses eigen vectors
```


## Latihan

### Latihan 1

Tentukan output syntax program berikut:

```{r, eval=FALSE}
c("la","ye")[rep(c(1,2,2,1),times=4)]
c("la","ye")[rep(rep(1:2,each=3),2)]
```

**Jawab:**

```{r}
c("la","ye")[rep(c(1,2,2,1),times=4)]
c("la","ye")[rep(rep(1:2,each=3),2)]
```

### Latihan 2


Buatlah syntax agar dihasilkan output vektor sebagai berikut 

```{r, eval=FALSE}
X1 Y2 X3 Y4 X5 Y6 X7 Y8 X9 Y10
1  4  7  10 13 16 19 22 25 28
```


### Latihan 3


Seorang peneliti merancang sebuah perancangan percobaan RAKL dengan 4 perlakuan dan 3 kelompok (anggaplah respon percobaan berupa baris bilangan). Bantulah peneliti tersebut untuk membuat raw data seperti output sebagai berikut!

```{eval=FALSE}
> data1

  Perl Kel Resp
1   P1   1  1
2   P1   2  3
3   P1   3  5
4   P2   1  7
5   P2   2  9
6   P2   3  11
7   P3   1  13
8   P3   2  15
9   P3   3  17
10  P4   1  19
11  P4   2  21
12  P4   3  23
```


**Jawab**

```{r}
jPerl <- 4
jKel <-  3
Perl <- factor(rep(paste0("P", c(1:jPerl)), each = jKel))
Kel <- factor(rep(1:jKel, jPerl))
Resp <- 2*seq(jPerl*jKel) - 1
data1 <- data.frame(Perl, Kel, Resp)
data1
```

Atau bisa dibuat fungsi sebagai berikut

```{r, eval=FALSE}
genRancob <- function(jPerl = 4, jKel = 3){
  Perl <-factor(rep(paste0("P", c(1:jPerl)), each = jKel))
  Kel <- factor(rep(1:jKel, jPerl))
  Resp <- 2*seq(jPerl*jKel) - 1
  data1 <- data.frame(Perl, Kel, Resp)
  return(data1)
}

data1 <- genRancob(jPerl = 4, jKel = 3)
data1
```


