# Data Wrangling


*Data wrangling*, disebut juga *data munging* atau *data manipulation* (dalam konotasi positif), merupakam proses transformasi atau menyiapkan data menjadi format siap dianalisis. Banyak tantangan yang dihadapi dalam tahapan ini, mulai dari ukuran data yang besar, format yang beragam, sumber yang tidak terintegrasi dan lain-lain. Sehingga tidak heran jika *data wrangling* menghabiskan hingga 80% dari waktu keseluruhan analsis yang kita lakukan.

Aktivitas utama dalam *data wrangling* di antaranya adalah:

* Membuat kolom baru, biasanya diturunkan dari kolom yang sudah ada
* Subsetting data atau memilih baris dan/kolom tertentu dari data
* Sorting atau mengurutkan data
* Recoding atau mengkodekan ulang nilai-nilai dari data
* Merging data atau menggabungkan data, baik penggabungan baris maupun kolom
* Reshaping data atau mengubah format menjadi bentuk *wide* ataupun *long*


Pada bagian ini akan dipraktikan bagaimana melakukan *data wrangling* menggunakan paket `base` atau paket-paket bawaan R lainnya. Adapun data yang akan digunakan adalah sebagai berikut:

```{r}
employees <- data.frame(ID = c(1,2,3,5,6,7), 
                        Name = c("Alex", "Joni", "Banu", "Ani", "Riska", "John"), 
                        Age = c(21,27,18,25,22,27), 
                        Sex = c("M","M","M", "F", "F","M"))
employees
```

```{r}
more.employees <- data.frame(ID = c(11,12,13), 
                            Name = c("Bunga", "Kembang", "Puspa"), 
                            Age = c(25,27,21),
                            Sex = c("M","M","M"))
more.employees
```


```{r}
address <- data.frame(ID = c(1,2,3,5,6,7), 
                      City = c("Bandung","Jakarta","Bogor", "Jakarta", "Bandung", "Jakarta"))
address
```

## Inspeksi dataframe

Selelum melakukan *data wranglingk* lebih lanjut, hal utama yang dikerjakan ada inspeksi terhadap dataframe, diantaranya menampilkan jumlah baris dan kolom, melihat statistik ringkasan, melihat struktur dataframe serta melihat beberapa baris data (baik baris teratas maupun terbawah)

```{r}
# menghitung jumlah baris
nrow(employees)

# menghitung jumlah baris
ncol(employees)

# menghitung dimensi (baris dan kolom)
dim(employees)

# menghitung statistik ringkasan
summary(employees)

# melihat struktur dataframe
str(employees)

# menampilkan beberapa baris teratas
head(employees)

# menampilkan beberapa baris terbawah
tail(employees)
```

## Mengakses elemen

Mengakses atau memilih sebagian elemen dari dataframe dapat menggunakan operator `[ ]`, `[[ ]]` dan `$`


```{r}
# baris 1, kolom 2
employees[1,2]

# baris 1, kolom "Name"
employees[1,"Name"] 

# baris 1, kolom "Name"
employees[1,]$Name

# baris ke-1, semua kolom
employees[1,]

# kolom ke-2, semua baris
employees[,2]

# kolom "Name", semua baris
employees[,"Name"]

# kolom "Name", semua baris
employees$Name

# baris 1-2, semua kolom
employees[1:2,]

# kolom 1-2, semua baris
employees[,1:2]

# kolom 1-2, semua baris
employees[,c(1, 2)]

# kolom "ID" dan "Name", semua baris
employees[,c("ID", "Name")]

# semua kolom, hanya baris yang memenuhi kriteria
employees[employees$Age > 20, ]
```

## Mengubah data

Dimungkinkan untuk mengubah/*mengupdate* nilai dari dataframe (misalnya jika diketahui ada kesalahan pencatatan)

```{r}
# Mengubah data di baris ke-3 kolom "Age"
employees[3,"Age"] <- 29
employees
```

## Mengurutkan baris

Mengurutkan baris dapat dilakukan secara *ascending* (dari kecil ke besar, atau A-Z) atau *descending* (dari kecil ke besar, atau Z-A).

```{r}
# mengurutkan ascending
employees[order(employees$Age),]

```
```{r}
# mengurutkan descending
employees[order(employees$Age, decreasing=T),]
```

## Menggabungkan dataframe

Penggabungan dataframe dapat dilakukan secara column-wise (merge) ataupun row-wise (union). Untuk merge, bisa dilakukan dengan perintah `merge()` (berdasarkan ID tertentu), atau `cbind()` (berdasarkan urutan baris). Untuk penggabungan union, bisa menggunakan `rbind()`

```{r}
# menggabungkan kolom berdasarkan ID
merge(employees, address, by="ID")
```

```{r}
# menggabungkan kolom berdardasarkan urutan baris
Salary <- c(100, 120, 110, 90, 130, 120)
cbind(employees, Salary) 
```

```{r}
# menggabungkan baris berdasarkan urutan kolom
all.employees <- rbind(employees, more.employees)
all.employees
```

## Agregasi data

Menghitung agregasi data

```{r}
# menghitung rata-rata age
mean(all.employees$Age)
```

```{r}
# menghitung jumlah employees berdasarkan jenis kelamin
aggregate(all.employees$Sex, list(City=all.employees$Sex), FUN=length)
```

## Reshaping dataframe

Reshaping adalah mengubah format dataframe dari "long" ke "wide" atau sebaliknya. Sebagai contoh

```{r}
# https://riptutorial.com/r/example/12036/the-reshape-function
set.seed(1234)
df <- data.frame(identifier=rep(1:5, each=3),
                 location=rep(c("up", "down", "left", "up", "center"), each=3),
                 period=rep(1:3, 5), counts=sample(35, 15, replace=TRUE),
                 values=runif(15, 5, 10))[-c(4,8,11),]
df
```

### Long to wide

Reshape ke format *wide* untuk pada kolom "period" 

```{r}
df.wide <- reshape(df, idvar="identifier", timevar="period",
                   v.names=c("values", "counts"), direction="wide")
df.wide
```

### Wide to long

Reshape ke format *long* 

```{r}
reshape(df.wide, idvar="identifier",
        varying=list(c(3,5,7), c(4,6,8)), direction="long")
```



