# Pembangkitan Bilangan Acak


```{r, include=FALSE}
options(scipen = 999)
knitr::opts_chunk$set(message = FALSE, warning = FALSE)
```

Simulasi atau pembangkitan bilangan adalah salah satu topik penting dalam statistika maupun bidang lain. Sangat sering kita ingin menerapkan prosedur statistika yang memerlukan pembangkitan atau pengambilan contoh angka acak. 


## Fungsi Peluang Suatu Sebaran

R dilengkapi dengan  sekumpulan fungsi untuk membangkitkan bilangan acak yang memungkinkan kita untuk mensimulasikan sebaran peluang yang umum digunakan seperti Normal, Poisson, dan binomial dan lain-lain. Beberapa contoh fungsi untuk membangkitkan data yang berasal dari sebaran tertentu antara lain [@ROGER]:

* `rnorm`: menghasilkan angka acak dengan rata-rata dan simpangan baku yang diberikan
* `dnorm`: mengevaluasi kepekatan peluang normal (dengan rata-rata dan simpangan baku yang diberikan) pada suatu titik (atau vektor titik)
* `pnorm`: mengevaluasi fungsi sebaran kumulatif untuk sebaran Normal
* `rpois`: menghasilkan anka acak yang menyebar Poisson  dengan tingkat tertentu

Dalam R, fungsi yang berhubungan dengan simulasi mengenai sebaran disusun dengan format `<awalan><sebaran>`. `<awalan>` berupa satu huruf sebagai berikut:

* `d` untuk kepekatan peluang
* `r` untuk membangkitkan peubah acak
* `p` untuk sebaran kumulatif
* `q` untuk fungsi *quantile* atau *inverse*

Sedangkan `<sebaran>` adalah nama sebaran (atau singkatannya) seperti `norm`, `pois`, `unif` dan lain lain. Selengkapnya di tabel berikut

| Distribution   | R name    | Arguments           |
|----------------|-----------|---------------------|
| beta           | `beta`    | shape1, shape2, ncp |
| binomial       | `binom`   | size, prob          |
| Chauchy        | `cauchy`  | location, scale     |
| chi-squared    | `chisq`   | df, ncp             |
| exponential    | `exp`     | rate                |
| F              | `f`       | df1, df2, ncp       |
| gamma          | `gamma`   | shape, scale        |
| geometric      | `geom`    | prob                |
| hypergeometric | `hyper`   | m, n, k             |
| log-normal     | `lnorm`   | meanlog, sdlog      |
| uniform        | `unif`    | min, max            |
| neg binomial   | `nbinom`  | size, prob          |
| normal         | `norm`    | mean, sd            |
| Poisson        | `pois`    | lambda              |
| Student’s t    | `t`       | df, ncp             |



## Teknik Pembangkitan Bilangan Acak

Teknik umum dalam pembangkitan bilangan acak antara lain
1. Inverse-transform method
2. Acceptance-rejection method
3. Direct Transformation

### The Inverse Transform Method

Untuk membangkitkan contoh acak $X$ dengan sebaran tertentu:

* Tentukan fungsi sebaran kumulatif $F(x)$ dari sebaran yang diinginkan
* Hitung inverse dari $F$ atau $F^{-1}(x)$
* Bangkitkan contoh acak $u_1, u_2, u_3, ..., u_n$ yang menyebar $Seragam(0,1)$
* Hitung $x_1 = F^{-1}(u_1)$, $x_2 = F^{-1}(u_2)$, $x_3 = F^{-1}(u_3)$, ..., $x_n = F^{-1}(u_n)$

$x_1, x_2, x_3$ merupakan contoh acak yang saling bebas dari peubah acak $X$.

Contoh membangkitkan sebaran eksponensial.

Misal $X \sim Eksponensial(\lambda)$

* Fungsi sebaran kumulatif

$$
F(X) = 1 - e^{-{\lambda}x}; \quad x \ge 0
$$

* Fungsi inverse



$$
\begin{aligned}
1 - e^{-{\lambda}x} &= u \\
e^{-{\lambda}x} &= 1 - u \\
{-{\lambda}x} &= ln(1-u) \\
x &= -\frac{1}{\lambda}ln(1-u) \\
\end{aligned}
$$
Sehingga, $F^{-1}(u) = -ln(1-u)/\lambda$

* Bangkitkan contoh acak $Seragam(0,1)$
* Terapkan fungsi inverse untuk contoh acak yang telah dibangkitkan tersebut

Kode R

```{r}
inv.exp <- function(u, lambda){
  -log(1-u)/lambda
}
  
rand.exp <- function(n = 1, lambda = 1){
  u <- runif(n)
  x <- inv.exp(u, lambda)
  return(x)
}
```
```{r}
set.seed(123)
rand.exp(n = 10, lambda = 2)
```

```{r}
set.seed(123)
X <- rand.exp(n = 1000, lambda = 2)

hist(X, freq=F, breaks =20, xlab='X', main='Contoh Acak Eksponensial')
curve(dexp(x, rate=2) , 0, 3, lwd=2, xlab = "", ylab = "", add = T)
```

Contoh lain


Bangkitkan contoh acak dengan sebaran yang mempunyai fungsi kepekatan peluang 

$$
f(x) = 3x^2, \quad 0 \lt x \lt 1
$$

Fungsi sebaran kumulatif

$$
F(x) = \int_0^x f_x(t)\,dt = x^3
$$
Sehingga diperoleh fungsi inverse $F^{-1}(u) = u^{1/3}$


```{r}
# http://www.di.fc.ul.pt/~jpn/r/ECS/index.html

inv.f <- function(u){
  u^(1/3)
}
  
inv.transform <- function(n = 1, inv.f){
  u <- runif(n)
  x <- inv.f(u)
  return(x)
}
```

```{r}
set.seed(123)
X <- inv.transform(n = 10000, inv.f)

hist(X, freq=F, breaks =20, main="f(x)=" ~3*x^2~". Sample vs Density")
curve(3*x^2, 0, 1, lwd=2, xlab = "", ylab = "", add = T, col="red")
```

Referensi: [@MATTB] dan [@MANUELE]




### Acceptance-Rejection Method

Algoritma untuk membangkitkan peubah acak $X \sim f(x)$ di mana $0 < x < x_1$ :

1. Bangkitkan $x \sim U(x_0, x_1)$
2. Tentukan $c$ sehingga $f(x) \le c$ untuk $0 < x < x_1$ 
3. Bangkitkan $y_1 \sim U(0, c)$
4. Tentukan $y_2 = f(x)$
5. Jika $y_1 \le y_2$, terima $x$

Latihan

Bangkitkan bilangan acak yang memiliki *fkp* $f_Y(y) = 3y^2; \quad 0 < y < 1$ dengan menggunakan *acceptance-rejection method


```{r}
ar <- function(n,x0,x1,f) {
  xx <- seq(x0,x1,length=10000)
  c <- max(f(xx))
  terima <- 0; iterasi <- 0
  hasil <- numeric(n)
  
while(terima<n) {
  x <- runif(1,x0,x1)
  y1<- runif(1,0,c)
  y2<- f(x)
  
if(y1<=y2) {
  terima <- terima+1
  hasil[terima]<-x }
  iterasi <- iterasi+1 }
  list(hasil=hasil,iterasi=iterasi)
}

set.seed(10)
f <- function(x) {3*x^2}
yyy <- ar(100,0,1,f)

par(mfrow=c(1,1))
hist(yyy$hasil,
main="f(x)="~3*x^2~" Sample vs Density", prob=T)
x <- seq(0, 1, 0.01)
lines(x, f(x), lwd=2, col="red")

```

Contoh lain

Bangkitkan peubah acak yang menyebar $Beta(2,2)$


```{r}
# http://www.di.fc.ul.pt/~jpn/r/ECS/index.html

accept.reject <- function(f, c, g, rg, n) { 
  n.accepts     <- 0
  result.sample <- rep(NA, n)
  
  while (n.accepts < n) {
    y <- rg(1)               # step 1
    u <- runif(1,0,1)        # step 2
    if (u < f(y)/(c*g(y))) { # step 3 (accept)
      n.accepts <- n.accepts+1
      result.sample[n.accepts] = y
    }
  }
  
  result.sample
}
```

```{r}
f  <- function(x) 6*x*(1-x)     # pdf of Beta(2,2), maximum density is 1.5
g  <- function(x) x/x           # g(x) = 1 but in vectorized version
rg <- function(n) runif(n,0,1)  # uniform, in this case
c  <- 2                         # c=2 since f(x) <= 2 g(x)

vals <- accept.reject(f, c, g, rg, 10000) 

hist(vals, breaks=30, freq=FALSE, main="Beta(2,2). Sample vs true Density")
xs <- seq(0, 1, len=100)
lines(xs, dbeta(xs,2,2), col="red", lwd=2)
```
Contoh lain, membuat sebaran "segitiga"

```{r}
# https://users.phhp.ufl.edu/rlp176/Courses/PHC6089/R_notes/simulations.html

triangle.pdf = function(x){
  ifelse((0 < x) & (x < 1), x, 
         ifelse((1 <= x) & (x < 2), 2 - x, 0)) 
}
```

```{r}
accept_reject = function(fx, n = 100) {
  #simulates a sample of size n from the pdf fx using the accept reject algorithm
  x = numeric(n)
  count = 0
  
  while(count < n) {
    temp <- runif(1, 0, 2)
    y <- runif(1, 0, 2)
    if (y < fx(temp)) {
      count = count + 1
      x[count] <- temp
    }
  }
  
  return(x)
}

data.sample = accept_reject(triangle.pdf, 10000)

hist(data.sample, breaks=30, freq=FALSE, main="Segitiga. Sample vs True Density")
xs = seq(-0.5, 2.5, by = 0.01)
lines(xs, triangle.pdf(xs), col="red", lwd=2)

```

Referensi: [@JOAON]


## Membangkitkan Bilangan Acak untuk Regresi

Bangkitkan bilangan acak untuk membangun persamaan regresi linier sederhana antara $X$ terhadap $Y$, dengan $b_0 = 1, b_1 = 1$.

```{r}
b0 <- 1
b1 <- 1

b0hat <- NULL
b1hat <- NULL

for (i in 1:100) {
  eps <- rnorm (10)
  X <- runif (10 ,5 ,10)
  Y <- b0 + b1*X + eps
  
  obj <- lm(Y~X)
  b0hat <- c(b0hat, obj$coefficients[1])
  b1hat <- c(b1hat, obj$coefficients[2])
}

hasil <- matrix (c(mean(b0hat), sd(b0hat), mean(b1hat) , sd(b1hat)), nrow =2, ncol =2)
rownames(hasil) <- c("mean","sd")
colnames(hasil) <- c("b0", "b1")
hasil
```

Bangkitkan bilangan acak untuk membangun persamaan regresi linier berganda antara $X_1$ dan $X_2$ terhadap $Y$, sehingga diperoleh $b_0 = 10, b_1 = 2.3, b_2 = 0.7$.

```{r}
set.seed(123)
X1 <- runif(25,10,25)
X2 <- runif(25,90,200)
Y <- 10 + 2.3*X1 + 0.7*X2 + rnorm(25,0,1)

model <- lm(Y~X1+X2)
summary(model)
```

Bangkitkan bilangan acak untuk membangun persamaan regresi linier berganda antara $X_1$ dan $X_2$ terhadap $Y$, sehingga diperoleh $b_0 = 1, b_1 = 1, b_2 = 1$.


```{r}
library(MASS)

b0 <- 1
b1 <- 1
b2 <- 1

b0hat <- NULL
b1hat <- NULL
b2hat <- NULL

Sigma <- matrix(c(1 ,0.9 ,0.9 ,1),
                nrow =2 , ncol =2)
mu <- c(1 ,1)

for ( i in 1:100) {
  eps <- rnorm (10)
  X <- mvrnorm (10, mu, Sigma )
  Y <- b0 + b1*X [,1] * b2*X [,2] + eps
  
  obj <- lm( Y~X )

  b0hat <- c(b0hat, obj$coefficients[1])
  b1hat <- c(b1hat, obj$coefficients[2])
  b2hat <- c(b2hat, obj$coefficients[3])
}

hasil<- matrix(c(mean(b0hat), sd(b0hat), mean(b1hat), sd(b1hat), mean(b2hat), sd(b2hat)),
               nrow=2, ncol=3)
rownames(hasil) <- c("mean","sd")
colnames(hasil) <- c("b0", "b1", "b2")

hasil
```


