# Pengembangan Fungsi

Fungsi (function) adalah kode-kode yang disusun untuk melakukan tugas tertentu, seperti perhitungan matematis, pembacaan data, analisis statistik, dan lainnya

## Membuat Fungsi

Struktur fungsi adalah

```{r, eval=FALSE}
myfunction <- function(arg1, arg2, … ){
  statements
  return(object)
}
```

**Fungsi 1** dengan output hanya nilai z saja.

```{r}
angka_acak1 = function(n,pw) {
  x=runif(n)
  y=runif(n)
  z=(x+y)^pw
  return(z)
}
# menggunakan fungsi  
angka_acak1(10,2)
```

**Fungsi 2** dengan output berupa nilai x, y, dan z.

```{r}
# Membuat fungsi
angka_acak2 = function(n,pw) {
  x = runif(n)
  y = runif(n)
  z = (x+y)^pw
  return(list(x=x,y=y,z=z))
}

# Menggunakan fungsi
angka_acak2(10,2)
```

**Fungsi 3** dengan memberikan nilai default pada argumen berupa `n = 1` dan `pw = 2`, sehingga ketika fungsi tersebut dipanggil tanpa menuliskan argumen, akan dijalankan fungsi defaultnya.

```{r}
angka_acak3 = function(n=10,pw=2) {
  x = runif(n)
  y = runif(n)
  z = (x+y)^pw
  return(z)
}

angka_acak3()
```

**Fungsi 4** dituliskan tanpa menggunakan argumen. Ketika fungsi tersebut akan digunakan maka dilakukan assign nilai yang diperlukan di dalam fungsi tersebut.

```{r}
angka_acak4 = function() {
  x = runif(n)
  y = runif(n)
  z = (x+y)^pw
  return(z)
}

n <- 5; pw <- 3
angka_acak4()
```

**Latihan 1** Menghitung median dari suatu vektor

```{r}
med <- function(vect) {
  n <- length(vect)
  vects <- sort(vect)
  if(n%%2 == 1) {
    m <- vects[(n+1)/2]
    }
  else {
    m <- (vects[n/2]+vects[(n/2)+1])/2
    }
  return(m)
}

x1 <- c(1,5,3,7,3,4,2,7)
med(x1)
```

**Latihan 2** Menghitung modus dari suatu vektor

```{r}
modus <- function(vect) {
  v <- unique(vect)
  f <- NULL
  for(i in v) {
    byk <- sum(vect==i)
    f <- c(f,byk)
  }
  
fmax <- max(f)
vf <- cbind(v,f)
mode <- vf[f==fmax,]
return(mode)
}

modus(x1)
```

**Latihan 3** menduga parameter pada regresi berganda

```{r}
# Membuat fungsi
p.est <- function(A) {
  if(!is.matrix(A))
    stop("input must be on matrix")
  x1<-A[,-1]
  y <-A[,1]
  one<-rep(1,nrow(A))
  x <-cbind(one,x1)
  colnames(x)<-paste("x",1:ncol(x),sep="")
  b.est<-as.vector(solve(t(x) %*% x) %*% (t(x) %*% y))
  names(b.est)<-paste("b",0:(length(b.est)-1),sep="")
  fitted.value<-as.vector(x%*%b.est)
  error<-as.vector(y-fitted.value)
  names(fitted.value)<-names(error)<-1:nrow(A)
  list(beta.est=b.est,fit.val=fitted.value,error=error)
}

# Memasukkan data
Pendapatan<-c(3.5,3.2,3.0,2.9,4.0,2.5,2.3)
Biaya.Iklan<-c(3.1,3.4,3.0,3.2,3.9,2.8,2.2)
Jumlah.Warung<-c(30,25,20,30,40,25,30)
X<-cbind(Pendapatan,Biaya.Iklan,Jumlah.Warung)
p.est(X)
```

## *Object Oriented Programming*

Pemrograman berorientasi objek merupakan sebuah paradigma dalam pembuatan sebuah program. OOP menitikberatkan pada identifikasi objek-objek yang terlibat dalam sebuah program dan bagaimana objek-objek tersebut berinterakasi. Pada OOP, program yang dibangun akan dibagi-bagi menjadi objek-objek. OOP menyediakan *class* dan *object* sebagai alat dasar untuk meminimalisir dan mengatur kompleksitas dari program.

### *Class* (kelas)

Merupakan definisi statik (kerangka dasar) dari objek yang akan diciptakan.
Suatu class dibagi menjadi:

* *Property* : data atau *state* yang dimiliki oleh *class*. Contoh pada class Mobil, memiliki property: warna, Model, Produsen.
* *Method* : *behavior* (perilaku) sebuah *class*. Bisa dikatakan sebagai aksi atau tindakan yang bisa dilakukan oleh suatu class. Contoh pada class Mobil, memiliki method: Start, Stop, Change Gear, Turn.


### *Object*

Objek adalah komponen yang diciptakan dari class *(instance of class)*. Satu class bisa menghasilkan banyak objek. Proses untuk membuat sebuah objek disebut instantiation. Setiap objek memiliki karakteristik dan fitur masing masing. Objek memiliki siklus creation, manipulation, dan destruction.

Prinsip dasar dari OOP adalah abstraksi, enkapsulasi, inherintance (pewarisan), dan polymorphism.

### OOP in R

R telah mengimplementasikan pemrograman berorientasi objek. Semua dalam R adalah objek. Pengembangan awal objek di R menggunakan *Class System S3* yang tidak terlalu ketat. Pendefinisian yang ketat secara formal, R menggunakan *Class System S4*.

Ilustrasi:

Sebuah *class* `coords` dirancang untuk digunakan dengan menyimpan data koordinat titik pada dua buah vektor `X` dan `Y`. Metode pada class ini terdiri dari metode `print`, `length`, `bbox`, dan `plot`. Class lain dirancang sebagai turunan dari *class* coords dengan menambahkan data nilai  untuk setiap titik pada koordinat `X` dan `Y`. Metode pada *class* `vcoords` merupakan pewarisan dari *class* `coords` dan operasi-operasi aritmetik terhadap nilainya.


## Object : Class System S3

Contoh

```{r}
# List creation with its attributes x and y.
pts <- list(x = round(rnorm(5),2),
            y = round(rnorm(5),2))
class(pts)
```

Menjadikan pts sebagai class baru:

```{r}
class(pts) <- "coords"
class(pts)
pts
```

### Konstruktor

Fungsi Konstruktor untuk Membuat class `coords`

```{r}
coords <- function(x, y) {
    if (!is.numeric(x) || !is.numeric(y) || !all(is.finite(x)) || !all(is.finite(y)))
        stop("Titik koordinat tidak tepat!")
    if (length(x) != length(y))
        stop("Panjang koordinat berbeda")
    pts <- list(x = x, y = y)
    class(pts) = "coords"
    pts
}
pts <- coords(x = round(rnorm(5), 2), y = round(rnorm(5), 2))
pts
```

Fungsi Konstruktor untuk Membuat class `mobil`

```{r}
# Membuat list Mobil1
Mobil1 <- list(Nama="Toyota",
               Panjang=3.5,
               Lebar=2,
               Kecepatan=180)
class(Mobil1)
```

```{r}
Mobil <- function(Nama, Panjang, Lebar, Kecepatan) {
  if(Panjang<2 || Lebar<1.5 || Kecepatan<80)
    stop("atribut tidak sesuai")
  Mobil <- list(Nama = Nama,
                Panjang =Panjang,
                Lebar = Lebar,
                Kecepatan = Kecepatan)
  class(Mobil) <- "mobil"
  Mobil
}

Mobil3 <- Mobil("Daihatsu", 2.1, 1.9, 120)
Mobil3
```

### Aksesor

Akses pada class `coord` dengan menggunakan 2 fungsi

```{r}
xcoords <- function(obj) obj$x
ycoords <- function(obj) obj$y
xcoords(pts)
ycoords(pts)
```


Akses pada class mobil menggunakan fungsi aksesor

```{r}
nama <- function(objek) objek$Nama
kecepatan <- function(objek) objek$Kecepatan
panjang <- function(objek) objek$Panjang
lebar<- function(objek) objek$Lebar
nama(Mobil1)
```

```{r}
kecepatan(Mobil3)
panjang(Mobil3)
```

### Fungsi Generik

Fungsi generik bertindak untuk beralih memilih fungsi tertentu atau metode tertentu yang dijalankan sesuai dengan class-nya. Untuk mendefinisi ulang suatu fungsi generik digunakan syntax 

```{r, eval=FALSE}
method.class <-function() ekspresibaru
```

#### Print

Untuk *class* `coords`

```{r}
print.coords <- function(obj) {
    print(paste("(", format(xcoords(obj)), ", ", format(ycoords(obj)),
        ")", sep = ""), quote = FALSE)
}
pts
```

Untuk *class* `mobil`

```{r}
print.mobil <- function(objek) {
  print(cat("Nama : ", nama(objek),
            "\n",
            "Kecepatan : ", kecepatan(objek),
            sep="",
            "\n",
            "Panjang:", panjang(objek),
            "\n",
            "Lebar:", lebar(objek),
            "\n") )
  }

print.mobil(Mobil1)
```


#### Length

```{r}
length(pts)
```

Definisi ulang

```{r}
length.coords <- function(obj) length(xcoords(obj))
length(pts)
```

### Membuat Fungsi Generik Baru

Misal ingin membuat method `bbox` yang merupakan *boundary box*

```{r}
bbox <- function (obj)
  UseMethod ("bbox") #menjadikan bbox sebagai fungsi generik

bbox.coords <- function (obj){
  matrix (c(range (xcoords(obj)),
            range (ycoords(obj))),
          nc=2, dimnames = list (
            c("min", "max"),
            c("x:", "y:")))
  }
bbox(pts)
```

Plot khusus untuk class `coords`

```{r}
plot.coords <- function (obj,bbox=FALSE,...){
  if (bbox){
    plot (xcoords(obj),ycoords(obj),...);
    x <- c(bbox(obj)[1],bbox(obj)[2],bbox(obj)[2],bbox(obj)[1]);
    y <- c(bbox(obj)[3],bbox(obj)[3],bbox(obj)[4],bbox(obj)[4]);
    polygon (x,y)
    } else {
      plot (xcoords(obj),ycoords(obj),...)
    }
}
```

```{r}
plot(pts)
plot(pts, bbox=T, pch=19, col="red")
```

### Pewarisan *class*

Sebagai ilustrasi jika diinginkan sebuah objek yang berisi lokasi (coords) dan terdapat nilai pada lokasi tersebut maka diperlukan class baru `vcoords` sebagai turunan dari `coords`

Konstruktor untuk *class* `vcoords`

```{r}
vcoords <- function(x, y, v) {
    if (!is.numeric(x) || !is.numeric(y) || !is.numeric(v) || !all(is.finite(x)) ||
        !all(is.finite(y)))
        stop("Titik  koordinat  tidak  tepat !")
    if (length(x) != length(y) || length(x) != length(v))
        stop("Panjang koordinat berbeda ")
    pts <- list(x = x, y = y, v = v)
    class(pts) = c("vcoords", "coords")
    pts
}
nilai <- function(obj) obj$v
```

```{r}
vpts <- vcoords(x = round(rnorm(5), 2), 
                y = round(rnorm(5), 2), 
                v = round(runif(5, 0, 100)))

vpts
```

```{r}
xcoords(vpts)
ycoords(vpts)
bbox(vpts)
```

Pendefinisian ulang method `print`

```{r}
print.vcoords <- function(obj) {
    print(paste("(", format(xcoords(obj)), ", ", format(ycoords(obj)),
        "; ", format(nilai(obj)), ")", sep = ""), quote = FALSE)
}
vpts
```

Pendefinisian ulang method `plot`

```{r}
plot.vcoords <- function(obj, txt = FALSE, bbox = FALSE, ...) {
    if (bbox) {
        if (!txt) {
            plot(xcoords(obj), ycoords(obj), ...)
        } else {
            plot(xcoords(obj), ycoords(obj), type = "n", ...)
            text(xcoords(obj), ycoords(obj), nilai(obj), ...)
        }
        x <- c(bbox(pts)[1], bbox(pts)[2], bbox(pts)[2], bbox(pts)[1])
        y <- c(bbox(pts)[3], bbox(pts)[3], bbox(pts)[4], bbox(pts)[4])
        polygon(x, y)
    } else {
        if (!txt) {
            plot(xcoords(obj), ycoords(obj), ...)
        } else {
            plot(xcoords(obj), ycoords(obj), type = "n", ...)
            text(xcoords(obj), ycoords(obj), nilai(obj), ...)
        }
    }
}
```

Menampilkan plot

```{r}
plot(vpts)
plot(vpts, txt = T, bbox = T, col = "red")
```

Subseting

```{r}
`[.vcoords` <- function(x, i) {
    vcoords(xcoords(x)[i], ycoords(x)[i], nilai(x)[i])
}
vpts[1:3]
```

### Pemeriksaan suatu class objek

```{r}
inherits(pts, " coords ")
inherits(pts, " vcoords ")
inherits(vpts, " coords ")
inherits(vpts, " vcoords ")
```

```{r}
model <- list(1:10)
class(model) <- "lm"

model
```
## Object : Class System S4

Class System S4 mengatasi masalah dalam Class System S3 dengan sistem objek lebih formal. Sebuah class terdiri dari *slot* dengan tipe atau *class* spesifik.


### Deklarasi

Class dideklarasikan dengan fungsi `setClass`

Contoh 1, mendefinisikan ulang class `coords` ke class system S4


```{r}
setClass("coords",
         representation(x="numeric",
                        y="numeric"))
```

Contoh 2, deklarasi class `car`

```{r}
setClass("car",
         representation(Nama="character",
                        Panjang="numeric",
                        Lebar="numeric",
                        Kecepatan="numeric"))

Car1 <- new("car",
            Nama="Toyota",
            Panjang=3.5, Lebar=2,
            Kecepatan=180)
```


### Konstruktor

Membuat objek `coords`

```{r}
coords <- function(x, y) {
  if (length(x) != length(y))
    stop("length x dan y harus bernilai sama")
  if (!is.numeric(x) || !is.numeric(y))
    stop("x dan y harus vektor numeric")
  new("coords", x = as.vector(x), y = as.vector(y))
}
```

```{r}
set.seed(123)
pts <- coords(round(rnorm(5), 2), round(rnorm(5), 2))
pts
```

Membuat object `car` menggunakan fungsi konstruktor

```{r}
car <- function(Nama,Panjang,Lebar,Kecepatan) {
  if(Panjang<2 || Lebar<1.5 || Kecepatan<80)
    stop("atribut tidak sesuai")
  new("car", Nama=Nama, Panjang=Panjang,
      Lebar=Lebar, Kecepatan=Kecepatan)
}

Car2 <- car("Suzuki", 2.4, 1.8, 150)
class(Car2)
class(Mobil1)
```


### Aksesor

Akses terhadap slot menggunakan operator `@`

```{r}
slot(pts, "x")
pts@x

slot(pts, "y")
pts@y
```

Disarankan menggunakan fungsi

```{r}
xcoords <- function(obj) obj@x
ycoords <- function(obj) obj@y
xcoords(pts)
```

Akses terhadap slot pada objek `car`

```{r}
Car1@Nama
Car2@Kecepatan
```

Akses terhadap slot pada objek `car` dengan fungsi aksesor

```{r}
nama1 <- function(objek) objek@Nama
kecepatan1 <- function(objek) objek@Kecepatan

nama1(Car1)
kecepatan1(Car2)
```

### Fungsi generik

Penciptaan fungsi generik menggunakan fungsi `setMethod`. Argumen didefinisikan dalam `signature`

Contoj: `show` (setara dengan `print` pada S3)


```{r}
setMethod(show, signature(object = "coords"), 
          function(object) print(paste("(",
                                       format(xcoords(object)), 
                                       ", ", format(ycoords(object)),
                                       ")", sep = ""), 
                                 quote = FALSE))
pts
```

```{r}
setMethod(show, "car",
          function(object) {
            print(cat("Nama : ", nama1(object), "\n",
                      "Kecepatan : ", kecepatan1(object),
                      sep="")
                  )}
          )
Car2
```

### Definisi fungsi generik baru

```{r}
setGeneric("bbox", function(obj) standardGeneric("bbox"))

setMethod("bbox", signature(obj = "coords"), 
          function(obj) 
            matrix(c(range(xcoords(obj)),
                     range(ycoords(obj))), 
                   nc = 2, 
                   dimnames = list(c("min","max"), 
                                   c("x:", "y:")
                                   )
                   ))
bbox(pts)
```

#### Fungsi generik plot

```{r}
setMethod("plot", signature(x = "coords"),
          function(x, bbox = FALSE, ...) {
            if (bbox) {
              plot(xcoords(x), ycoords(x), ...)
              x.1 <- c(bbox(x)[1], bbox(x)[2], bbox(x)[2], bbox(x)[1])
              y.1 <- c(bbox(x)[3], bbox(x)[3], bbox(x)[4], bbox(x)[4])
              polygon(x.1, y.1)
              
              } else {
                plot(xcoords(x), ycoords(x), ...) 
              }
            })

plot(pts)

plot(pts, bbox = T, pch = 19, col = "red", xlab = "x",
     ylab = "y")
```


### Pewarisan *class*

Akan dibuat class baru yang diturunkan dari `coords` dengan menambahkan slot nilai

```{r}
setClass("vcoords", representation(nilai = "numeric"),
         contains = "coords")

vcoords <- function(x, y, nilai) {
  if ((length(x) != length(y)) || (length(x) != length(nilai)))
    stop("length x, y, dan nilai harus bernilai sama")
  if (!is.numeric(x) || !is.numeric(y) || !is.numeric(nilai))
    stop("x, y, dan nilai harus vektor numeric")
  new("vcoords", x = as.vector(x), y = as.vector(y),
      nilai = as.vector(nilai))
}
```

```{r}
nilai <- function(obj) obj@nilai
```


```{r}
vpts <- vcoords(xcoords(pts), ycoords(pts), round(100*runif(5)))
vpts
```

Definisi ulang method `show`

```{r}
setMethod(show, signature(object = "vcoords"), 
          function(object) 
            print(paste("(",
                        format(xcoords(object)), 
                        ", ", 
                        format(ycoords(object)),
                        "; ", 
                        format(nilai(object)), 
                        ")", sep = ""), 
                  quote = FALSE))
vpts
```

Definisi ulang method `plot`

```{r}
setMethod("plot", signature(x = "vcoords"), 
          function(x, txt = FALSE, bbox = FALSE, ...) {
            if (bbox) {
              if (!txt) {
                plot(xcoords(x), ycoords(x), ...)
                
              } else {
                plot(xcoords(x), ycoords(x), type = "n", ...)
                text(xcoords(x), ycoords(x), nilai(x), ...)
              }
              
              x.1 <- c(bbox(x)[1], bbox(x)[2], bbox(x)[2], bbox(x)[1])
              y.1 <- c(bbox(x)[3], bbox(x)[3], bbox(x)[4], bbox(x)[4])
              polygon(x.1, y.1)
              
            } else {
              
              if (!txt) {
                plot(xcoords(x), ycoords(x), ...)
                
              } else {
                plot(xcoords(x), ycoords(x), type = "n", ...)
                text(xcoords(x), ycoords(x), nilai(x), ...)
              }
            }
          })

```

```{r}
plot(vpts)

plot(vpts, txt = T, bbox = T, pch = 19, col = "red")
```

### Operasi Aritmetika

Menggunakan perintah 

```{r, eval=FALSE}
setMethod("Arith", ...
```

```{r}
sameloc <- function(e1, e2) (
  length(nilai(e1)) == length(nilai(e2)) ||
    any(xcoords(e1) == xcoords(e2)) || 
    any(ycoords(e1) == ycoords(e2))
  )

setMethod("Arith", signature(e1 = "vcoords", 
                             e2 = "vcoords"),
          function(e1, e2) {
            if (!sameloc(e1, e2))
              stop("Dibutuhkan titik identik")
            vcoords(xcoords(e1), ycoords(e2), callGeneric(nilai(e1),
                                                          nilai(e2)))
          })

vpts + vpts
```

```{r, error=TRUE}
2+vpts
```

```{r}
setMethod("Arith", signature(e1 = "numeric", 
                             e2 = "vcoords"),
          function(e1, e2) {
            if (length(e1) > length(nilai(e2)))
              stop("length yang tidak benar")
            vcoords(xcoords(e2), ycoords(e2), callGeneric(as.vector(e1),
                                                          nilai(e2)))
          })

2*vpts
vpts*vpts
```

### Subset

```{r}
setMethod("[", signature(x = "vcoords", 
                         i = "ANY",
                         j = "missing", 
                         drop = "missing"), 
          function(x,i, j) 
            vcoords(xcoords(x)[i], 
                    ycoords(x)[i], 
                    nilai(x)[i]))
vpts[1:3]
```

### Pemeriksaan Suatu Class Objek

```{r}
is(pts ,"coords")
is(pts ,"vcoords")
is(vpts ,"coords")
is(vpts ,"vcoords")
```

### Coerce

```{r, error=TRUE}
vpts2 <- as(vpts, "coords")
vpts2
is(vpts2, "coords")

pts2 <- as(pts , "vcoords")
pts2
is(pts2, "vcoords")

ob <- list(x = round(rnorm(5), 2), y = round(rnorm(5), 2))
ob

as(ob , "vcoords")

mdl <- list(123)
class(mdl) <- "lm"

mdl
```


#### Latihan

Buat fungsi bernama `three.M` yang digunakan untuk menghitung `mean`, `median`, `modus` dari suatu vector (tanpa menggunakan fungsi `mean`, `quantile` atau pun fungsi "instan" lain yang sudah tersedia sebelumnya di R). 

Hitung `mean`, `median`, dan `modus` dari suatu data `rbinom(100,10, 0.5)` dengan `seed(123)`.


```{r}
three.M <- function(vect) {
  n <- length(vect) # banyak data 
  
  # rataan 
  jumlah <- sum(vect)
  rataan <- jumlah/n
  
  # median
  vects <- sort(vect) # urutkan
  if(n%%2 == 1) {m <- vects[(n+1)/2]}
  else {m <- (vects[n/2]+vects[(n/2)+1])/2} 
  
  # modus
  v <- unique(vect)
  f <- NULL
  for(i in v) {
    byk <- sum(vect==i)
    f <- c(f,byk)
    }
  
  fmax <- max(f)
  vf <- cbind(v,f)
  mode <- vf[f==fmax,]
  
  # output
  my_list <- list("mean" = rataan, "median" = m, "modus" = mode)
  class(my_list) <- "threeM"
  
  return(my_list)
}
```

Fungsi generik print

```{r}
print.threeM <- function(obj){
  cat("three.M Statitic\n")
  cat("\nMean: ", obj$mean)
  cat("\nMedian: ", obj$median)
  cat("\nModus:\n")
  print(obj$modus)
}

set.seed(123)
x1 <- rbinom(100,10,0.5)
three.M(x1)
```


Latihan, membuat fungsi Regresi Komponen Utama


```{r}
AKU <- function(X){
  
  # transform X into matrix
  X <- as.matrix(X)
  
  # transform all var into z-score
  X <- scale(X, center = TRUE, scale = TRUE)
  x.bar <- attr(X, "scaled:center")
  x.stdev <- attr(X, "scaled:scale")
  
  # compute singular-value decomposition
  SVD <- La.svd(X)
  D  <- SVD$d
  
  # compute principal component
  pc.score <- SVD$u %*% diag(D, nrow = ncol(X))
  
  # get eigenvector from SVD
  eigenvector <- SVD$vt
  
  # compute eigenvalues and PC contributions
  pc.score.stdev <- D / sqrt(max(1, nrow(X) - 1))
  eigenvalue <- pc.score.stdev^2
  eigenvalue.proportion <- eigenvalue/sum(eigenvalue)
  eigenvalue.cum.proportion <- cumsum(eigenvalue.proportion)
  eigenanalysis <-  rbind(eigenvalue, eigenvalue.proportion, eigenvalue.cum.proportion)
  
  # assign names
  pc.name <- paste0('PC', seq(ncol(X)))
  colnames(pc.score) <- rownames(eigenvector) <- colnames(eigenanalysis) <- names(pc.score.stdev) <- pc.name
  rownames(pc.score) <- rownames(X)
  colnames(eigenvector) <- colnames(X)
  rownames(eigenanalysis) <- c("Eigenvalue", "Proportion", "Cumulative")
  
  # wrap output into list
  out <- list(
    n.col = ncol(X),
    n.row = nrow(X),
    x.bar = x.bar, x.stdev = x.stdev,
    pc.score = pc.score, 
    pc.score.stdev = pc.score.stdev, 
    eigenvalue = eigenanalysis, eigenvector = t(eigenvector)
  )
  
  # asign a class
  class(out) <- "AKU"
  return(out)
  
}
```

Metode generik `print.AKU`


```{r}
print.AKU <- function(obj) {
  cat("PRINCIPAL COMPONENT ANALYSIS\n")
  cat("Input: ", obj$n.row, "rows X", obj$n.col, "columns\n")
  cat("\nEigenanalysis of Correlation Matrix:\n")
  print(obj$eigenvalue)
  cat("\nEigenvectors:\n")
  print(obj$eigenvector)
  cat("\nScore of Principal Component (Preview):\n")
  print(rbind(head(obj$pc.score)))
  if(nrow(obj$pc.score) > 6) cat("...")
}
```

Contoh penggunaan

```{r}
url <- "https://raw.githubusercontent.com/nurandi/sta561-uts/main/data/pca-data.csv"
dta <- read.csv(url)

y <- dta[1]
X <- dta[-1]
```

```{r}
aku <- AKU(X)
```

```{r}
aku
print(aku)
```

```{r}
aku$eigenvalue

head(aku$pc.score)
```

Fungsi regresi komponen utama


```{r}
RKU <- function(y, X, k){
  
  if(is.null(colnames(X))) colnames(X) <- paste0("V", seq(ncol(X)))
  
  aku <- AKU(X)
  
  if(is.null(k)){
    k <- ncol(X)
  } else if(k < 1){
    k <- sum(aku$eigenvalue[3,] < k) + 1
  }
    
  pc.score <-  aku$pc.score[,1:k]
  pcr.data <- as.data.frame(cbind(y, pc.score))
  pc.name <- colnames(aku$pc.score)[1:k]
  colnames(pcr.data) <- c("y", pc.name)
  
  pcr.lm <- lm(y ~ ., data = pcr.data)
  pcr.summary <- summary.lm(pcr.lm)[c("coefficients", "sigma", 
                                      "r.squared", "adj.r.squared",
                                      "fstatistic", "df")]
  
  beta.pcr <- as.matrix(pcr.lm$coefficients) 
  
  beta.z.score1 <- (aku$eigenvector)[,1:k] %*% as.matrix(beta.pcr[-1])
  beta.z.score <- rbind(beta.pcr[1], beta.z.score1)
  beta.x <- rbind(beta.pcr[1] - (aku$x.bar/aku$x.stdev) %*% beta.z.score1,
                  beta.z.score1/aku$x.stdev)
  
  # asign name
  colnames(beta.pcr) <- colnames(beta.z.score) <- colnames(beta.x) <- "Estimates"
  rownames(beta.z.score) <- c("(Intercept)", paste0("Z_", colnames(X)))
  rownames(beta.x) <- c("(Intercept)", colnames(X))
  
  out <- list(pca = aku,
              k = k,
              pcr.lm = pcr.lm,
              pcr.summary = pcr.summary,
              pcr.coefficient = summary.lm(pcr.lm)$coefficients,
              beta.z.score = beta.z.score,
              beta.x = beta.x)
  out <- c(aku, out)
  class(out) <- "RKU"
  return(out)
} 
```

```{r}
print.RKU <- function(obj, mode = "simple") {
  
  if(mode == "ext"){
    print(obj$pca)
    cat("\n\n")
  }
  
  cat("PRINCIPAL COMPONENT REGRESSION\n")
  cat("With", obj$k, "Principal Component(s)\n")
  
  cat("\nFormula: y ~ Principal Component Score\n\n")
  print(obj$pcr.coefficient)
  
  cat("\nR-squared: ", obj$pcr.summary$r.squared)
  cat(",  Adjusted R-squared: ", obj$pcr.summary$adj.r.squared,
      "\nF Statistics:", obj$pcr.summary$fstatistic[1])
  cat(",  DF1:", obj$pcr.summary$fstatistic[2])
  cat(",  DF2:", obj$pcr.summary$fstatistic[3])
  cat(",  p-value:", format.pval(pf(obj$pcr.summary$fstatistic[1], 
                                    obj$pcr.summary$fstatistic[2],
                                    obj$pcr.summary$fstatistic[3], 
                                    lower.tail = FALSE)))
  
  if(mode == "simple"){
    cat("\n\nNote: use print(obj, 'ext') to print extended output\n")}
  
  if(mode == "ext"){
    cat("\n\nInverse Transform into Z Score\n")
    print(obj$beta.z.score)
    cat("\nInverse Transform into X\n")
    print(obj$beta.x)
  }
  
}
```

```{r}
rku <- RKU(y = y, X = X, k = 1)
```


```{r}
rku
print(rku)
print(rku, mode = "ext")
```

```{r}
rku$pcr.coefficient

# print class lm
summary(rku$pcr.lm)
```

Ref [@MULI] [@AGUSMS] [@ANNISA]

----