# Optimasi Secara Numerik

Optimasi merupakan suatu proses untuk mecari kondisi yang optimum, dalam arti paling maksimal, atau paling minimal. Optimasi dapat dilakukan dengan meminimumkan atau memaksimumkan suatu fungsi

## Fungsi Kalkulus

### Integral

Fungsi integral yang dapat digunakan pada R adalah `integrate(fungsi, lower, upper)`. Selain itu, terdapat fungsi `yac_str()` pada package `Ryacas` untuk mencari integral tak tentu.

Contoh menggunakan fungsi `integrate`:

$$
\int x^2 dx
$$
```{r}
fs <- function (x)x^2
integrate(fs,0,1)
```

$$
\int x^2 +4x dx
$$
```{r}
f1 <- function(x) x^2 + 4*x
integrate(f1, lower=-10, upper=10)
```

$$
\int t^4 e^{-t} dt
$$
```{r}
f2 <- function(t)t^4 * exp(-t)
integrate(f2, lower=0, upper=Inf)
```

Contoh dengan fungsi `yac_str` pada paket `Ryacas`

```{r}
library(Ryacas)
```

$$
\int x^2 + 4xdx
$$
```{r}
yac_str("Integrate(x) x^2 + 4*x")
```

$$
\int t^4 e^{-t} dt
$$

```{r}
yac_str("Integrate(t) t^4 *Exp(-t)")
```


### Diferensial

Untuk mendapatkan turunan dari suatu fungsi pada pemrograman R dapat menggunakan fungsi 

* `D(expr, simbol)` : jika hasil turunan merupakan suatu fungsi
* `deriv(~fungsi, simbol)` :  jika akan memasukkan nilai dari hasil turunan pada suatu fungsi

Contoh, akan dicari turunan dari fungsi berikut

$$
f(x) = \mathrm{exp}(x)^2
$$

```{r}
xfs <- expression(exp(x^2))
D(xfs, "x")
```

$$
f(x) = x^2
$$

untuk nilai $x=2$

```{r}
xturunan <- deriv(~x^2, "x")
x<-2
eval(xturunan)
```

## Optimasi Numerik

### Golden Section Search

Metode golden section search digunakan untuk mencari nilai minimum suatu fungsi yang dibatasi dari dua buah nilai, yaitu sebuah selang *a* dan *b*. Algoritma untuk teknik ini adalah sebagai berikut:

* Mulai dengan selang [a,b] yang memuat minimum
* Perkecil selang $[a’, b’]$ yang memuat minimum
* Berhenti sampai $|b’ - a’|$ lebih kecil dari nilai toleransi

Pemilihan nilai $a'$ dan $b'$, adalah sebagai berikut

* Nilai antara [a,b] memiliki sifat golden ratio
* Tentukan $x_1$ dan $x_2$

     $x_1 = b-(b-a)/\mathrm{goldenratio}$ 
     
     $x_2 = a+(b-a)/\mathrm{goldenratio}$ 
     
* Hitung $f(x_1)$ dan $f(x_2)$
* Jika $f(x_1) > f(x_2)$ maka $[a’, b’] = [x_1, b]$
* Jika $f(x_1) < f(x_2)$ maka $[a’, b’] = [a, x_2]$

Fungsi golden section

```{r}
golden <- function (f, a, b, tol=0.0000001){
  ratio <- 2 / ( sqrt (5)+1)
  x1 <- b-ratio * (b-a)
  x2 <- a+ratio * (b-a)
  f1 <- f(x1)
  f2 <- f(x2)
  
  while ( abs (b-a)>tol){
    if (f2>f1){
      b <- x2
      x2 <- x1
      f2 <- f1
      x1 <- b-ratio * (b-a)
      
      f1 <- f(x1)} else {
        a <- x1
        x1 <- x2
        f1 <- f2
        x2 <- a+ratio * (b-a)
        f2 <- f(x2)
      }
    }
  return ((a+b) / 2)
  }
```

Contoh

$$
f(x) = |x -3.5| (x-2)^2
$$

```{r}
# Membuat fungsi f(x)
f <- function(x) {abs(x-3.5)+(x-2)^2}

# Membuat plot
curve(f, 1,5)
```

```{r}
# Menghitung nilai optimum
golden(f,1,2)
golden(f,1,5)
golden(f,3,5)
```

$$
f(x) = 2\mathrm{sin}(x) - \frac{x^2}{10}
$$
Membuat fungsi $f(x)$

```{r}
# Membuat fungsi f(x)
f <- function(x) {(2 * sin(x)) - ((x^2) /10)}
fa <- function(x) -1 * f(x) # fungsi dikali dengan -1 karena fungsi yang dibuat meminimumkan

# Membuat plot
curve(f, 0,4)
```
```{r}
golden(fa,0,4)
```


### Newton Raphson

Jika suatu fungsi memiliki turunan pertama dan kedua, maka nilai minimum dapat menggunakan metode Newton Raphson. Kelebihan metode ini adalah hanya memerlukan satu nilai untuk inisial. Kelemahannya adalah kita harus yakin f(x) memiliki turunan pertama dan turunan kedua. Jika di golden section tidak perlu ada turunan pertama dan turunan kedua.

Fungsi Newton Raphson

```{r}
newtonr <- function (fx , x0 =1){
    fx1 <- deriv (fx ,"x") # turunan pertama
    fx2 <- deriv (D(fx ,"x"),"x") # turunan kedua
    er <- 1000
  while(er > 1e-6){
    x <- x0
    f1 <- attr ( eval (fx1),"gradient")[1]
    f2 <- attr ( eval (fx2),"gradient")[1]
    er <- abs(f1) # bisa juga e <- abs (x1 -x0)
    x1 <- x0 - f1/f2
    x0 <- x1
  }
  return (x1)
}
```

Hitung nilai minimum untuk fungsi- fungsi berikut.

$$
f(x) = 4x^2 - 3x - 7
$$

```{r}
fx <- expression(4*x^2-3*x-7)
newtonr(fx,3)
```

$$
f(x) = e^{-x}+x^4
$$
```{r}
fx <- expression(exp(-x)+x^4)
newtonr(fx)
```

$$
f(x) = x^2 - x
$$


```{r}
fx <- expression(x^2-x)
newtonr(fx)
```

### Fungsi Optimasi *Build-in*


Algoritma *Nelder Mead* adalah salah satu metode optimasi untuk fungsi yang memiliki lebih dari satu variabel. Di dalam R, fungsi optimasi dengan salah satu algoritma tersebut adalah 

* `optimize` atau `optimise` untuk menduga parameter/ mencari nilai minimum dari satu peubah
* `optim` untuk lebih dari satu peubah

#### Fungsi `optimize/optimise`


$$
f(x) = \left( x -  \frac{1}{3} \right)^2
$$

```{r}
f <- function(x) ((x-(1/3))^2) # membuat fungsi tujuan
curve(f)
```

```{r}
xmin <- optimize(f, c(0,1), tol=0.0001) # tolerance optional
xmin
```


Carilah titik maksimum dan minimum dari fungsi berikut:

$$
f(x) = \mathrm{sin}(x) + \mathrm{sin}(2x) + \mathrm{cos}(3x)
$$

```{r}
f3 <- function(x) sin(x) + sin (2*x) + cos(3*x)
curve(f3, from =0, to = 2* pi)

optimize(f3, interval = c(0, 2*pi)) #minimum lokal
optimize(f3, interval = c(4, 2*pi)) #minimum global
optimize(f3, interval = c(0, 2*pi), maximum = T) #maksimum lokal
optimize(f3, interval = c(0, 1.5), maximum = T) #maksimum global
```


#### Fungsi `optim`

Digunakan untuk mencari nilai minimum dari fungsi yang lebih dari satu peubah. Contoh mencari nilai $x_1$ dan $x_2$, yang mebuat $f(x_1,x_2) = 100(x_2 - x_1^2)^2 + (1-x_1)^2$

```{r}
fr <- function (x){ # tetap dituliskan dalam sebuah vektor, akan diduga x
  x1<- x[1]
  x2 <- x[2]
  100 * (x2-x1^2)^2 + (1-x1)^2} # ini adalah nilai fungsi objetivenya
optim (c(-1.2,1),fr) # argumen pertama adalah nilai inisial, karena menduga x vektor berukuran 2 maka dimasukkan nilai inisialnya
```
```{r}
optim(par=2, fn=f3)
```

```{r}
optim(par=4, fn=f3)
```

Jika akan mencari nilai maksimum, maka function dikali -1.

```{r}
f3a <- function(x) -1 * f3(x)
optim(par=4, fn=f3a)
```


```{r}
optim(par=5.5, fn=f3a)
```

```{r}
optim(par=1, fn=f3a)
```

**Fungsi polinomial**

$$
f(x) = 4x^4 - 2x^3 - 3x
$$

```{r}
f4 <- function(x) 4*x^4-2*x^3-3*x
curve(f4, from = -1, to = 1.5)
```

```{r}
optim(par = c(-0.5), fn = f4)
```

### Metode Kuadrat Terkecil dengan Optim

Metode kuadrat terkecil pada regresi adalah mencari parameter $\beta$ sehingga jumlah kuadrat sisaan adalah minimum. Jadi meminimumkan dari fungsi kuadrat sisaan. Sehingga objective function-nya adalah kuadrat sisaan.

```{r}
f <- function (para,y,x){
  X <- cbind (1,x)
  yhat <- X %*% as.matrix(para)
  sisa2 <- sum((y-yhat)^2) # kuadrat sisaan
  return(sisa2) }
```

```{r}
# simulasi
x1 <- runif (10,1,10)
x2 <- runif (10,1,10)
galat <- rnorm (10,0,0.5)
y <- 1+2*x1+3*x2+galat # untuk menduga nilai beta
```

```{r}
hasil <- optim (c(1,1,1),f,y=y,x= cbind (x1,x2))
hasil$par
```

```{r}
lm(y~x1+x2)
```

Contoh: 

Lakukan pendugaan paramater regresi dengan meminimumkan jumlah kuadrat galat (residual sum of square) dari data berikut! Kemudian bandingkan hasilnya dnegan output fungsi `lm`!

| x | y  |
|---|----|
| 1 | 1  |
| 2 | 3  |
| 3 | 5  |
| 4 | 6  |
| 5 | 8  |
| 6 | 12 |

```{r}
data5=data.frame(x=c(1,2,3,4,5,6),
                 y=c(1,3,5,6,8,12))

JKG <- function(data, b) {
  with(data, sum((b[1]+b[2]*x-y)^2))}
hasil1 <- optim(par = c(1,1), fn = JKG, data = data5)
hasil2 <- lm(y~x, data = data5)

plot(data5)
abline(hasil1$par,col=4)
```

```{r}
hasil1$par
hasil2$coefficients
hasil1$value
sum(hasil2$residuals^2)
```

```{r}
# Menggunakan fungsi LM
model1 <- lm(y~x, data=data5)
summary(model1)
```

### MLE (Maximum Likelihood Estimator)

Metode ini adalah metode yang paling sering digunakan untuk menduga parameter sebaran. Mencari nilai maksimum dari suatu fungsi tujuan yang berupa fungsi likelihood-nya. Untuk mendapatkan likelihood merupakan perkalian dari fungsi sebaran, lebih mudah menduga teta dengan mentransformasi fungsi likelihood menjadi negatif log likelihood

Sebagai contoh, jika $x_1, x_2, ..., x_n$ berasal dari peubah acak $X \sim N(\mu, \sigma)$, tentukan penduga $\mu$ dan $\sigma$ menggunakan MLE. Jika log likehood saja meminimumkan, maka menjadi negatif log likelihood suapaya dimaksimumkan.

```{r}
negloglik <- function (para,xd){
  nilai <- -1* sum (dnorm (xd, mean =para[1], sd=para[2], log= TRUE)) # penjumlahan fungsi likelihood distribusi normal
  return (nilai)
}

x <- rnorm (10,2,5)

hasil <- optim (c(1,1),negloglik,xd=x)
cat ("Hasil MLE:", hasil $par)
```

```{r}
c(mean(x), sd(x)) # pembanding
```

**Pendugaan untuk regresi linear dengan menggunakan metode kemungkinan maksimum**. 

Sebagai contoh, akan diduga parameter dari regresi linear sederhana dengan menggunakan MLE. Contoh soal sebelumnya akan digunakan kembali. 


```{r}
x <- matrix(c(1,2,3,4,5,6))
y <- matrix(c(1,3,5,6,8,12))

X <- cbind(1,x) # membuat maxtrix [1 x1]
```

Fungsi log likelihood dari Regresi Linear Sederhana adalah sebagai berikut:

$$
\mathrm{log}L(\beta_0, \beta_1, \sigma^2) = -\frac{n}{2}\mathrm{log}(2\pi) - \frac{n}{2}\mathrm{log}(\sigma^2) - \frac{1}{2\sigma^2}\sum_{i=1}^n (y_i - \beta_0 - \beta_1x_i)^2
$$

Cara pertama:

```{r}
regloglik <- function (beta, y, X) {
  n <- nrow(X) # jumlah baris pada matrix x
  k <- ncol(X) # jumlah kolom pada matrix x
  beta0 <- beta[1]
  beta1 <- beta[2]
  var.lin <- beta[3]
  e <- y - X %*% beta[1:2] # menghitung sisaan
  logl <- -0.5*n*log(2*pi) - 0.5*n*log(var.lin) - ((t(e)%*%e)/(2*var.lin))
  return(-logl)
  }
```

```{r}
par.reg <- optim(c(1,1,1), regloglik, y=y, X=X)
par.reg$par
```

Cara kedua:

```{r}
regloglik <- function (para,y, x){
  # fungsi terdiri dari 3 parameter dalam argumen para
  # beta0 = para [1]
  # beta1 = para [2]
  # sigma = para [3]
  # nilai tengah dari regresi linear adalah beta0 + b1x1
  # standar deviasi adalah sigma
  nilai <- -1* sum (dnorm (y, mean =para[1]+ x*para[2], sd=para[3], log= TRUE))
  return (nilai)
}  

x=c(1,2,3,4,5,6)
y=c(1,3,5,6,8,12)

hasil <- optim (c(1,1,1),regloglik,y =y, x=x)
cat ("Hasil MLE:", hasil $par)
```

Ref [@MULI1] [@AGUSMS1] [@ANNISA1]
